臺灣臺南地方法院刑事判決
110年度易字第1155號
公  訴  人  臺灣臺南地方檢察署檢察官
被      告  謝人立



選任辯護人  林宜嫻律師
            鄭安妤律師
            江信賢律師
上列被告因業務侵占案件，經檢察官提起公訴（110年度調偵字
第1234號），本院判決如下：
    主  文
謝人立無罪。
    理  由
一、公訴意旨略以：被告謝人立與林澄賓於民國108年1月初，各
    出資新臺幣（下同）45萬元，合夥投資設立位在臺南市○區○
    ○路00號之「舞葉場茶館」，由林澄賓擔任負責人並實際參
    與經營，被告則參與經營，負責店內茶飲泡製及銷售、原物
    料進貨及貨款收付之業務，為從事業務之人。被告意圖為自
    己不法之所有，分別基於業務侵占之犯意，(一)於108年3月
    4日13時34分許，在舞葉場茶館店內，收取客人所交付新臺
    幣（下同）100元紙鈔，利用找零錢之機會，自收銀機第1排
    最左側專放50元硬幣之零錢格內取出50元硬幣2枚，僅將其
    中1枚50元硬幣交付客人，另1枚50元硬幣則趁機順勢放入自
    身右側褲子口袋而侵占入己；(二)於108年4月20日14時48分
    許，在舞葉場茶館店內，直接自收銀錢第1排左側數來第2格
    專放10元硬幣之零錢格，取走10元硬幣1枚並將之放入右側
    褲子口袋而侵占入己。案經林澄賓訴由臺南市政府警察局第
    六分局報告偵辦；因認被告涉犯刑法第336條第2項之業務侵
    占罪嫌，共2罪等語。
二、按犯罪事實應依證據認定之，無證據不得認定犯罪事實；不
    能證明被告犯罪或其行為不罰者應諭知無罪之判決，刑事訴
    訟法第154條第2項、第301條第1項分別定有明文。次按刑事
    訴訟法第161條第1項規定：檢察官就被告犯罪事實，應負舉
    證責任，並指出證明之方法；因此，檢察官對於起訴之犯罪
    事實，應負提出證據及說服之實質舉證責任。倘其所提出之
    證據，不足為被告有罪之積極證明，或其指出證明之方法，
    無從說服法院以形成被告有罪之心證，基於無罪推定之原則
    ，自應為被告無罪判決之諭知（最高法院108年度台上字第3
    571號判決意旨參照）。刑事訴訟上證明之資料，無論為直
    接證據或間接證據，均須達於通常一般之人均不致有所懷疑
    ，而得確信其真實之程度，始得據為有罪之認定，若其關於
    被告是否犯罪之證明未能達此程度，而有合理之懷疑存在，
    致使無從形成有罪之確信，根據「罪證有疑，利於被告」之
    證據法則，即不得據為不利被告之認定；而犯罪事實之認定
    ，應憑真實之證據，倘證據是否真實尚欠明顯，自難以擬制
    推測之方法，為其判斷之基礎（最高法院109年度台上字第2
    370號判決意旨參照）。
三、公訴意旨認被告涉犯刑法第336條第2項之業務侵占罪嫌，共
    2罪，無非係以告訴人之指述、雙方合夥契約書及現場監視
    錄影器影像光碟1片、現場監視錄影器影像翻拍照片、監視
    錄影器勘驗筆錄等證據為其論據。經訊之被告固坦承：與告
    訴人林澄賓於108年1月初各出資45萬元，合夥投資舞葉場茶
    館，被告負責店內茶飲泡製及銷售、原物料進貨及貨款等情
    。惟否認有任何業務侵占犯行，與辯護人同答辯如下：
　1.108年4月20日14時48分許，被告自收銀台第1排左側數來第2
    格，專放10元硬幣之格子，監視器上只看到被告有動作，但
    被告實際上未拿取10元硬幣，從監視器可看出被告縱使有打
    開收銀台，但看不出被告有拿10元的動作，如被告有拿取10
    元，畫面上被告的食指跟拇指應該看得出來有拿硬幣，但是
    畫面看不出來，甚至被告的食指跟拇指，都是分開的，沒拿
    取任何東西，之後被告也沒有把手放入自己的口袋，只是接
    近右口袋。被告如有拿取10元硬幣，應該會順勢把10元放入
    口袋、把手也放入口袋，而非只是靠近口袋。　
  2.108年3月4日13時34分許，被告收取客人交付之100元紙鈔，
    自收銀機第1 排最左側專放50元硬幣之零錢格，取出50元硬
    幣2 枚，從畫面可看到有一名騎機車的顧客先入內點餐，之
    後走出店外，後來跟被告有手對手接觸，應該是被告先拿自
    己的錢找零錢給該顧客，縱使影片上沒辦法看出被告有先出
    資找零給顧客，但是進到店內，被告也是先把100元的紙鈔
    放入收銀機，才拿出2枚50元的硬幣，被告並非直接拿2枚50
    元硬幣，或者拿取超過100元金額的硬幣，無從證明被告有
    侵占50元之犯罪。
  3.本件從起訴至今，告訴人未提出任何營收資料，以證明108
    年3月4日、同年4月20日，2天收銀機點交的金額，確實有短
    缺50元跟10元之事實，不能僅以告訴人提出之片段監視器畫
    面，即認定被告有業務侵占，告訴人也自承每天會帳都會少
    錢，少50元或100元，有時候也會多出錢，告訴人在2、3年
    後，才提起本件告訴，顯然告訴人是因為被告訴請告訴人就
    合夥財產做清算跟分配，且被告勝訴，告訴人才提起本件告
    訴，被告並無業務侵占行為等語。
四、經查：
  ㈠程序部分（證據能力部分）：
    按有罪之判決書應於理由內記載認定犯罪事實所憑之證據及
    其認定之理由。刑事訴訟法第310條第1款定有明文。倘法院
    審理之結果，認為不能證明被告犯罪，而為無罪之諭知，即
    無同法第154條第2項所謂「應依證據認定」之犯罪事實存在
    。因此同法第308條前段規定，無罪之判決書只須記載主文
    及理由。而理由之論敘，僅須與卷存證據資料相符，且與經
    驗法則、論理法則無違即可，所使用之證據亦不以具有證據
    能力者為限，即使不具證據能力之傳聞證據，亦非不得資為
    彈劾證據使用。故無罪判決書，就傳聞證據是否例外具證據
    能力，無須於理由內論敘說明（最高法院102年度台上字第3
    161號判決意旨參照）。依上開說明，本件被告被訴業務侵
    占之犯嫌，經本院審理後，既為被告無罪判決之諭知，即無
    庸就卷附證據有無證據能力逐一說明，先予敘明。
  ㈡實體部分：
  1.證人即告訴人林澄賓於本院審理時具結證稱：「這件事情發
    生蠻久了，因為被告告我們很多案件，我才會提出這件訴訟
    。我們是108年2月開幕，剛開幕很忙，當時覺得有時多少會
    有打錯的情形，但是到3月開始，生意整個下滑，要打到收
    銀機的機率也不多，打錯不太可能。店內每日會清算點收當
    天營收，每日營收有多出錢、也有少錢。是被告跟我太太雙
    方一起結帳，出入的金額在100元上下，多的時候就直接放
    進去本金裡，少的時候也是一樣，我們都有簽名。108年3 
    、4月間，只有我、我太太及被告，沒有請其他的員工。我
    太太準備金放在另一個地方，也有減少。我們看監視器被告
    有偷錢情形才提告，我沒有親眼看到被告從收銀台拿取50元
    及10元硬幣」等語。（見本院卷第278至289頁）
  2.經訊之被告，對於如附件二所示之勘驗筆錄中，被告為何  
    不從櫃檯當場找錢給騎機車之客人，卻要走出櫃檯到機車旁
　  拿錢給客人乙節，被告及辯護人辯稱：「可能被告剛好要去
    上廁所，太久了，已不記得。有時被告送餐出去時，剛好身
    上有零錢，會先拿錢找給客人，回到櫃臺再換，為了方便會
    這樣做。告訴人只提供片段，被告每天接觸客人多，時間久
    遠，只能靠影片回想當時可能發生的情況。若本件客人在櫃
    檯有付錢，機車就會騎走，但客人又在那邊等，他手上有拿
    東西，可能是在等被告找錢給他。那時看影片被告才想說有
    可能是找錢，先找錢給客人，被告再進來放錢。被告一般進
    入櫃檯時，如客人有付錢，被告就會直接開收銀台找錢給客
    人，本件客人應該是沒有付錢，走出外面後才拿錢給被告，
    被告發現要找錢時，才先拿自己的50元給客人，影片中被告
    有拿一張100元從外面走進去收銀台，才把100元放進去收銀
    台，再拿出兩枚50元硬幣，一枚給另外一名顧客，另一枚放
    在自己的口袋，本件騎機車之客人來櫃檯時應該是沒有拿錢
    ，因為有時熟客或是常來購買，他們不一定會馬上拿錢」等
    語。（見本院卷第293至300頁）
  3.按本案被告為「舞葉場茶館」合夥人之一，本身也是出資者
    ，因此無法排除自掏腰包先找錢給客人之可能，告訴人提供
    之影片僅為片段，不論是10元或50元部分，無法自錄影畫面
    之一部分動作，即被告有打開收銀機，並將手靠近專放10元
    硬幣之零錢格，及將手靠近右側褲子口袋之動作（如附件一
    之勘驗筆錄）；以及自收銀機第1排最左側專放50元硬幣之
    零錢格，取出50元硬幣2枚之動作（如附件二之勘驗筆錄）
    ，即認定被告有業務侵占之犯行。經查，本件並無全程之連
    續影片，因之被告辯稱：可能剛好要上廁所，或有時送餐出
    去剛好身上有零錢，會先拿錢找給客人，回到櫃檯再換，為
    了方便會這樣做等情，並非無成立之可能性。
  ㈢綜上，僅依上開公訴人提出之證據，指出證明之方法，尚無
    從說服法院形成被告有罪之心證；關於被告是否犯罪之證明
    ，難以擬制推測之方法，為其判斷之基礎，如尚有合理之懷
    疑存在，致使無從形成有罪之確信，根據「罪證有疑，利於
    被告」之證據法則，即不得據為不利被告之認定；本案因無
    法僅以片段畫面，即認定被告有業務侵占犯行，即無論直接
    證據或間接證據，均未達於一般人不致有所懷疑，而得確信
    其真實之程度，揆諸首揭說明，自不得遽認被告涉犯公訴人
    指述之犯行，本諸無罪推定原則，被告之犯罪自屬不能證明
    ，依法應為無罪判決之諭知。
據上論斷，應依刑事訴訟法第301條第1項，判決如主文。
本案經檢察官柯博齡提起公訴，檢察官林容萱到庭執行職務。
中　　華　　民　　國　　111 　年　　8 　　月　　19　　日
　　           刑事第四庭  審判長法  官  陳本良
　　
　　                            法  官  王鍾湄
　　
　　                            法  官  張  菁 
以上正本證明與原本無異。
如不服本判決應於收受判決後20日內向本院提出上訴書狀，並應
敘述具體理由；其未敘述上訴理由者，應於上訴期間屆滿後20日
內向本院補提理由書（均須按他造當事人之人數附繕本）。「切
勿逕送上級法院」。
　　                           書記官   蔡佳玲
中　　華　　民　　國　　111 　年　　8 　　月　　19　　日
附件一：（10元部分）
檔名『抽屜000000000000000000000 』、『000000000 』、『0000000
    00』：
一、檔案：000000000000000000000 ：從影片有看到被告走進去
    收機台前面，被告走出來與他人交談，手有舉起來手心向上
    ，手指分開，看不出來手上有拿東西。
二、檔案：000000000 ：被告打開收銀機，被告眼光一直看前面
    ，手伸進去在收銀機第1 排左邊數來第二格，有取物的動作
    ，但看不出來拿什麼東西出來。
三、檔案：000000000 ：被告打開收銀機，手伸進去在收銀機第
    1 排左邊數來第二格，有取物的動作，但是之後食指及拇指
    是分開的，一直到靠近口袋還是分開的，而且看不出手有伸
    進去口袋的動作。

附件二：（50元部分）
㈠勘驗檔案：channel6_000000000000000000000.mp.4 監視器畫
  面
顯示時間：00-00-0000星期一13：32：44至13：38：44

編號 監視器畫面顯示時間 勘驗內容 1. 13：31：0    13：32：44　　至13：32：46 客人停好機車走到櫃檯，客人手上拿一杯飲料，走到摩托車旁邊喝飲料，將飲料放在置物箱坐上摩托車上。穿無袖背心之被告出現在監視器畫面左方。監視器畫面中間柱子有一穿灰色上衣客人，右邊有一穿紅色衣服客人。被告右手走向監視器畫面左上方。 2. 13：32：47　　至13：32：53 監視器畫面左上方有一位頭戴安全帽、手持飲料之客人。被告繼續走向監視器畫面左上方，與靠近中間柱子客人對話後繼續往監視器左上方走出畫面。頭戴安全帽、手持飲料之客人走向其停放在路邊之機車旁。 3. 13：32：54　　至13：34：38 無被告相關畫面。 4. 13：34：39　　至13：34：44 穿藍色短袖上衣、黑長褲男子將飲料端至紅衣客人處。被告出現在監視器畫面左上方（13：34：43），原坐在機車上之戴安全帽客人起身，被告伸出右手疑似遞出物品予頭戴安全帽客人。 5. 13：34：51　　至13：35：01 畫面跳至13：34：51【僅有穿藍色短袖上衣、黑長褲男子與紅衣客人在監視器畫面】。該穿紅外套男子左手往前伸疑似遞錢給該名穿藍色短袖男子。該名穿藍色短袖男子走至監視器畫面左上方後隨後消失在畫面。 6. 13：35：02　　至13：35：13 監視器畫面左上方出現頭戴安全帽、手持飲料之客人走向機車，打開機車座墊置物後騎車離開監視器畫面。 7. 13：35：14　　至13：38：44 無被告監視器畫面。 

㈡檔名『2個00 00000000_151923』：
1.由該現場監視器影像可以看出，
  I.00：04-00:22，被告先送一杯飲料給坐在『舞葉場茶館』店門
    外之顧客A(位於影片上方) ，當時被告手上並未拿任何零錢
    ，被告身影消失在影片中。
　II.00 ：23-00:27，被告手持一張百元鈔票走入店中，同時間
    ，有名顧客B走到櫃台(從影片下方出現)。
　III.00：28-00:34，被告將一張百元鈔票放入收銀機，並且找
    一枚50元給顧客B 。
　IV.00:35-00:41，另名店員從店門外走入，並且手持一張百元
    鈔票，隨後將張百元鈔票放入收銀機。